---
title: "Análisis exploratorio de datos energéticos"
author: "Pablo Alpuente, Vicente Ricos, Miguel García, Victor Lorenzo, Marc Fernandez"
date: "`r Sys.Date()`"
output:
  html_document:
    toc: true
    df_print: paged
  pdf_document:
    toc: true
    number_sections: true
    fig_caption: true
    df_print: kable
    latex_engine: xelatex
---

```{r setup, include=FALSE}
knitr::opts_chunk$set(
  warning = FALSE,   # no mostrar advertencias
  message = FALSE,   # no mostrar mensajes de carga
  fig.align = "center",
  fig.width = 7,
  fig.height = 4
)
options(readr.show_col_types = FALSE)
```

Algunas librerias utiles para el eda:

```{r}
library(jsonlite)
library(stringr)
library(readr)
library(dplyr)
library(ggplot2)
library(tidyr)
library(knitr)
library(naniar)
```

### Funciones practicas para la limpieza y el eda

```{r}
leer_dataset_generacion <- function(file_path) {
  library(readr)
  df_raw <- read_csv(file_path, col_names = FALSE, locale = locale(encoding = "ISO-8859-1"))
  df_limpio <- df_raw[5:(nrow(df_raw) - 11), ]
  df_final <- as.data.frame(df_limpio, stringsAsFactors = FALSE)
  df_final[1, 1] <- "Mes"
  return(df_final)
}

```

```{r}
formatear_a_largo <- function(df, comunidad) {
  library(dplyr)
  library(tidyr)
  library(lubridate)

  nombres_col <- as.character(df[1, ])
  colnames(df) <- nombres_col
  df <- df[-1, ]
  colnames(df)[1] <- "variable"
  df$comunidad <- comunidad

  df_largo <- df %>%
    pivot_longer(
      cols = -c(variable, comunidad),
      names_to = "mes",
      values_to = "valor"
    ) %>%
    mutate(
      valor = as.numeric(gsub(",", ".", valor)),
      fecha = as.Date(
        paste0("01/",
               c("ene"="01", "feb"="02", "mar"="03", "abr"="04", "may"="05", "jun"="06",
                 "jul"="07", "ago"="08", "sep"="09", "oct"="10", "nov"="11", "dic"="12")[substr(mes, 1, 3)],
               "/20", substr(mes, 5, 6)),
        format = "%d/%m/%Y"
      )
    ) %>%
    select(variable, comunidad, valor, fecha) %>%
    arrange(fecha)

  return(df_largo)
}
```

### EDA PARA GENERACIÓN

Ahora hacemos una funcion para cargar todos los data sets que tenemos para cada comunidad, en total tenemos 17 comunidades, de manera que podamos automatizar el proceso.

```{r eval=FALSE, include=FALSE}
comunidades <- c("andalucia", "aragon", "asturias", "cantabria", "castillalamancha", "castillayleon", "cataluna","comunidadValenciana","extremadura", "galicia", "islas_baleares", "islas_canarias", "larioja", "madrid","murcia", "navarra", "pais_vasco")  

input_dir <- "/Users/pabloalpuente/Downloads/"
output_dir <- "/Users/pabloalpuente/Downloads/data/generation/"

for (comunidad in comunidades) {
  file_path <- paste0(input_dir, comunidad, ".csv")
  df_raw <- leer_dataset_generacion(file_path)
  df_largo <- formatear_a_largo(df_raw, comunidad = str_to_title(gsub("_", " ", comunidad)))
  
  output_path <- paste0(output_dir, "generacion_", comunidad, "_limpio.csv")
  write_csv(df_largo, output_path)
  message("Guardado: ", output_path)
}

```

Ahora que tenemos los 17 datasets en formato long vamos a visualizar rapidamente para poder entenderlos rapidamente y despues unirlos un un mismo data set para proceder a analizar nulos, y limpiar lo que haga valta.

A continuación se muestran las primeras filas del dataset de Galicia tras la limpieza:

```{r echo=TRUE}
df <- readr::read_csv("data/generation/generacion_galicia_limpio.csv")
head(df)
```

Vamos a unirlo en un mismo data set, que nos servirá para analizar y posteriormente cruzar datos:

```{r}
ruta <- "data/generation"
archivos <- list.files(path = ruta, pattern = "_limpio\\.csv$", full.names = TRUE)

#unirlos en uno solo
df_unido <- archivos %>%
  lapply(read_csv) %>%
  bind_rows()

glimpse(df_unido)
write_csv(df_unido, file = "data/generacion_todas_comunidades.csv")

```

```{r}
head(df_unido)
```

```{r}
df <- read_csv("data/generacion_todas_comunidades.csv")

tipos_energia <- df %>%
  distinct(variable) %>%
  arrange(variable)

kable(tipos_energia, col.names = "Tipos de energía")

comunidades <- df %>%
  distinct(comunidad) %>%
  arrange(comunidad)

kable(comunidades, col.names = "Comunidades autónomas")

nulos <- df %>%
  summarise_all(~ sum(is.na(.))) %>%
  pivot_longer(cols = everything(), names_to = "columna", values_to = "n_nulos")

kable(nulos, col.names = c("Columna", "Nº de nulos"))

nulos_por_variable <- df %>%
  group_by(variable) %>%
  summarise(
    n_nulos = sum(is.na(valor)),
    total = n(),
    porcentaje_nulos = round(100 * n_nulos / total, 2)
  ) %>%
  arrange(desc(porcentaje_nulos))

kable(nulos_por_variable, col.names = c("Tipo de energía", "Nº de nulos", "Total observaciones", "% Nulos"))
```

```{r}
tecnologias_criticas <- c("Fuel + Gas", "Carbón", "Eólica")

nulos_por_comunidad <- df %>%
  filter(variable %in% tecnologias_criticas) %>%
  group_by(variable, comunidad) %>%
  summarise(
    total = n(),
    n_nulos = sum(is.na(valor)),
    porcentaje_nulos = round((n_nulos / total) * 100, 1),
    .groups = "drop"
  )

nulos_por_comunidad %>%
  arrange(desc(porcentaje_nulos)) %>%
  print(n = Inf)

ggplot(nulos_por_comunidad, aes(x = comunidad, y = variable, fill = porcentaje_nulos)) +
  geom_tile(color = "white") +
  geom_text(aes(label = paste0(porcentaje_nulos, "%")), size = 3) +
  scale_fill_gradient(low = "white", high = "red") +
  labs(title = "Porcentaje de valores nulos por tecnología y comunidad",
       x = "Comunidad Autónoma",
       y = "Tecnología energética") +
  theme_minimal() +
  theme(axis.text.x = element_text(angle = 45, hjust = 1))

```

```{r}
#quitamos fuel y gas y carbon
df <- df[!(df$variable %in% c("Fuel + Gas", "Carbón")), ]
```

```{r}
#analizamos las energias que menos participan
tecnologias_raras <- c("Hidroeólica", "Motores diésel", "Turbina de gas", "Turbina de vapor", "Nuclear")

df %>%
  filter(variable %in% tecnologias_raras) %>%
  group_by(variable, comunidad) %>%
  summarise(registros = n(), .groups = "drop") %>%
  ggplot(aes(x = comunidad, y = registros, fill = variable)) +
  geom_col(position = "dodge") +
  labs(title = "Distribución de tecnologías poco frecuentes por comunidad",
       x = "Comunidad Autónoma", y = "Número de registros") +
  theme_minimal() +
  theme(axis.text.x = element_text(angle = 45, hjust = 1))


```

```{r}
tecnologias_a_eliminar <- c("Hidroeólica", "Motores diésel", "Turbina de gas", "Turbina de vapor")

df <- df %>% 
  filter(!variable %in% tecnologias_a_eliminar)
unique(df$variable)
```

```{r}
df %>%
  count(comunidad, name = "n_registros") %>%
  arrange(desc(n_registros)) -> resumen_comunidades

print(resumen_comunidades)

ggplot(resumen_comunidades, aes(x = reorder(comunidad, -n_registros), y = n_registros)) +
  geom_col(fill = "steelblue") +
  theme_minimal() +
  labs(title = "Número de registros por comunidad autónoma",
       x = "Comunidad",
       y = "Número de registros") +
  theme(axis.text.x = element_text(angle = 45, hjust = 1))
```

Ahora repetiremos el proceso pero para los datos relacionados con balance energético, los data sets son muy parecidos:

```{r}
df<- read_csv('data/balance/balance_cataluna_limpio.csv', col_names = FALSE, locale = locale(encoding = "ISO-8859-1"))
head(df, 30)
```

Definimos las funciones (idénticas a las que usamos en generación pero reutilizadas para balance):

```{r}
leer_dataset_balance <- function(file_path) {
  df_raw <- read_csv(file_path, col_names = FALSE, locale = locale(encoding = "ISO-8859-1"))
  df_limpio <- df_raw[5:(nrow(df_raw) - 11), ]
  df_final <- as.data.frame(df_limpio, stringsAsFactors = FALSE)
  df_final[1, 1] <- "Mes"
  return(df_final)
}

formatear_balance_largo <- function(df, comunidad) {
  nombres_col <- as.character(df[1, ])
  colnames(df) <- nombres_col
  df <- df[-1, ]
  colnames(df)[1] <- "variable"
  df$comunidad <- comunidad

  df_largo <- df %>%
    pivot_longer(cols = -c(variable, comunidad), names_to = "mes", values_to = "valor") %>%
    mutate(
      valor = as.numeric(gsub(",", ".", valor)),
      fecha = as.Date(paste0(
        "01/",
        c("ene" = "01", "feb" = "02", "mar" = "03", "abr" = "04", "may" = "05", "jun" = "06",
          "jul" = "07", "ago" = "08", "sep" = "09", "oct" = "10", "nov" = "11", "dic" = "12")[substr(mes, 1, 3)],
        "/20", substr(mes, 5, 6)
      ), format = "%d/%m/%Y")
    ) %>%
    select(variable, comunidad, fecha, valor)

  return(df_largo)
}
```

Ahora aplicamos estas funciones a todos los ficheros de balance:

```{r}
input_dir <- "/Users/pabloalpuente/Downloads"
output_dir <- "/Users/pabloalpuente/Downloads/data/balance"

ficheros_balance <- list.files(input_dir, pattern = "^balance_.*\\.csv$", full.names = TRUE)

for (file in ficheros_balance) {
  comunidad <- gsub("^balance_(.*)\\.csv$", "\\1", basename(file))
  df <- leer_dataset_balance(file)
  df_largo <- formatear_balance_largo(df, comunidad)
  write_csv(df_largo, file.path(output_dir, paste0("balance_", comunidad, "_limpio.csv")))
}

```

Y finalmente los unimos en un mismo csv:

```{r}
archivos_limpios <- list.files(output_dir, pattern = "_limpio\\.csv$", full.names = TRUE)

df_balance_total <- archivos_limpios %>%
  lapply(read_csv, show_col_types = FALSE) %>%
  bind_rows()

write_csv(df_balance_total, "/Users/pabloalpuente/Downloads/balance_todas_comunidades.csv")

```

### EDA PARA BALANCE

```{r}
df_balance <- readr::read_csv("data/balance_todas_comunidades.csv")
df_balance %>%
  group_by(variable) %>%
  summarise(n_nulos = sum(is.na(valor))) %>%
  arrange(desc(n_nulos)) %>%
  kable()

df_balance %>%
  group_by(comunidad) %>%
  summarise(n_nulos = sum(is.na(valor))) %>%
  arrange(desc(n_nulos)) %>%
  kable()

df_balance %>%
  count(variable, sort = TRUE) %>%
  kable()

df_balance %>%
  count(comunidad, sort = TRUE) %>%
  kable()

df_balance %>%
  mutate(nulo = is.na(valor)) %>%
  group_by(comunidad, variable) %>%
  summarise(porcentaje_nulos = mean(nulo)) %>%
  ggplot(aes(x = variable, y = comunidad, fill = porcentaje_nulos)) +
  geom_tile(color = "white") +
  scale_fill_gradient(low = "white", high = "red") +
  theme_minimal() +
  labs(title = "Mapa de calor de nulos en el dataset de balance",
       fill = "% nulos") +
  theme(axis.text.x = element_text(angle = 90, hjust = 1))
```

```{r}

nulos_variable <- df_balance %>%
  group_by(variable) %>%
  summarise(n_nulos = sum(is.na(valor))) %>%
  filter(n_nulos > 0)

# visualizar nulos - variable
ggplot(nulos_variable, aes(x = reorder(variable, n_nulos), y = n_nulos)) +
  geom_col(fill = "tomato") +
  coord_flip() +
  labs(title = "Valores nulos por variable",
       x = "Variable energética",
       y = "Número de nulos") +
  theme_minimal()

# nulos por comunidad
nulos_comunidad <- df_balance %>%
  group_by(comunidad) %>%
  summarise(n_nulos = sum(is.na(valor))) %>%
  filter(n_nulos > 0)

# visualizar nulos - comunidad
ggplot(nulos_comunidad, aes(x = reorder(comunidad, n_nulos), y = n_nulos)) +
  geom_col(fill = "steelblue") +
  coord_flip() +
  labs(title = "Valores nulos por comunidad autónoma",
       x = "Comunidad",
       y = "Número de nulos") +
  theme_minimal()

```

```{r}
variables_con_nulos <- c("Carbón", "Entrega batería", "Fuel + Gas", "Carga batería")

heatmap_nulos_filtrado <- df_balance %>%
  filter(variable %in% variables_con_nulos) %>%
  group_by(variable, comunidad) %>%
  summarise(porc_nulos = mean(is.na(valor)) * 100, .groups = "drop")

ggplot(heatmap_nulos_filtrado, aes(x = comunidad, y = variable, fill = porc_nulos)) +
  geom_tile(color = "white") +
  geom_text(aes(label = sprintf("%.1f%%", porc_nulos)), color = "black", size = 3) +
  scale_fill_gradient(low = "white", high = "red", name = "% de nulos") +
  labs(title = "Porcentaje de nulos por comunidad en variables clave",
       x = "Comunidad Autónoma",
       y = "Variable energética") +
  theme_minimal() +
  theme(axis.text.x = element_text(angle = 45, hjust = 1))


```

```{r}
variables_raras <- c("Nuclear", "Carga batería", "Entrega batería", 
                     "Motores diésel", "Hidroeólica", "Turbina de gas")

df_burbujas <- df_balance %>%
  filter(variable %in% variables_raras) %>%
  group_by(variable, comunidad) %>%
  summarise(n = n(), .groups = "drop")

ggplot(df_burbujas, aes(x = variable, y = comunidad, size = n, fill = variable)) +
  geom_point(alpha = 0.8, shape = 21, color = "black") +
  geom_text(aes(label = n), color = "black", size = 3) +
  scale_size_continuous(range = c(3, 20)) +
  labs(title = "Presencia de tecnologías poco frecuentes por comunidad",
       x = "Tecnología energética",
       y = "Comunidad Autónoma",
       size = "Nº de registros") +
  theme_minimal() +
  theme(axis.text.x = element_text(angle = 45, hjust = 1))


```

```{r}
variables_fuera <- c("Fuel + Gas", "Carbón", "Motores diésel", "Hidroeólica", "Turbina de gas")

df_balance_filtrado <- df_balance %>%
  filter(!variable %in% variables_fuera)

variables_finales <- df_balance_filtrado %>%
  distinct(variable) %>%
  arrange(variable)

print(variables_finales)
```

### CRUCE CON AEMET

```{r}
ruta_json <- "data/clima_valencia.json"
datos_brutos <- fromJSON(ruta_json)
df_aemet <- as.data.frame(datos_brutos, stringsAsFactors = FALSE)

df_aemet <- df_aemet %>%
  mutate(fecha = as.Date(paste0(fecha, "-01"))) %>%
  arrange(fecha)

limpiar_valor <- function(x) {
  as.numeric(str_extract(x, "^[0-9.]+"))
}
columnas_a_limpiar <- setdiff(names(df_aemet), c("fecha", "indicativo"))
df_aemet[columnas_a_limpiar] <- lapply(df_aemet[columnas_a_limpiar], limpiar_valor)

write.csv(df_aemet, "data/aemet/clima_valencia_2025.csv", row.names = FALSE)
```

```{r}
df_2023 <- read_csv("data/aemet/clima_valencia_2023.csv", show_col_types = FALSE)
df_2024 <- read_csv("data/aemet/clima_valencia_2024.csv", show_col_types = FALSE)

# unimos data sets
df_clima_valencia <- bind_rows(df_2023, df_2024) %>%
  arrange(fecha)

# guardamos
write_csv(df_clima_valencia, "data/aemet/clima_valencia.csv")
```

```{r}
df_clima <- read_csv("data/aemet/clima_valencia.csv", show_col_types = FALSE)
head(df_clima)
```

```{r}
cat("Número total de variables:", ncol(df_clima), "\n")
names(df_clima)

df_clima %>%
  summarise_all(~ sum(is.na(.))) %>%
  pivot_longer(cols = everything(), names_to = "variable", values_to = "n_nulos") %>%
  arrange(desc(n_nulos)) %>%
  kable(col.names = c("Variable", "Nº de nulos"))

```

### Visualizaciones para algunas variables:

```{r}
ggplot(df_clima, aes(x = as.Date(fecha), y = tm_mes)) +
  geom_line(color = "tomato", linewidth = 1) +
  geom_point(color = "black", size = 2) +
  labs(title = "Temperatura media mensual en Valencia",
       x = "Fecha", y = "Temperatura media (°C)") +
  theme_minimal()

```

```{r}
df_clima %>%
  pivot_longer(cols = c(tm_max, tm_min), names_to = "tipo", values_to = "valor") %>%
  ggplot(aes(x = as.Date(fecha), y = valor, color = tipo)) +
  geom_line(linewidth = 1.2) +
  labs(title = "Temperatura máxima y mínima mensual",
       x = "Fecha", y = "Temperatura (°C)", color = "Tipo") +
  theme_minimal()

```

```{r}
ggplot(df_clima, aes(x = as.Date(fecha), y = inso)) +
  geom_col(fill = "goldenrod") +
  labs(title = "Horas de sol mensual (inso)",
       x = "Fecha", y = "Horas de sol") +
  theme_minimal()

```

```{r}
df_clima %>%
  mutate(año = format(as.Date(fecha), "%Y")) %>%
  group_by(año) %>%
  summarise(
    temp_media = mean(tm_mes, na.rm = TRUE),
    temp_max = mean(tm_max, na.rm = TRUE),
    temp_min = mean(tm_min, na.rm = TRUE),
    insolacion = mean(inso, na.rm = TRUE),
    precipitacion = sum(p_mes, na.rm = TRUE)
  ) %>%
  kable(col.names = c("Año", "Temp. media", "Temp. máx", "Temp. mín", "Insolación media", "Prec. total (mm)"))

```

### Cruce de datos generación-meteorología

```{r}
library(readr)
library(dplyr)

df_generacion <- read_csv("data/generation/generacion_comunidadvalenciana_limpio.csv")
df_clima <- read_csv("data/aemet/clima_valencia.csv")

tecnologias_fuera <- c("Fuel + Gas", "Carbón", "Motores diésel", "Hidroeólica", "Turbina de gas", "Turbina de vapor")

df_generacion_filtrado <- df_generacion %>%
  filter(!variable %in% tecnologias_fuera) %>%
  select(-comunidad)

df_generacion_filtrado$fecha <- as.Date(df_generacion_filtrado$fecha)
df_clima$fecha <- as.Date(df_clima$fecha)

df_valencia_completo <- df_generacion_filtrado %>%
  left_join(df_clima, by = "fecha")

head(df_valencia_completo, 15)

```

```{r}
write_csv(df_valencia_completo, "data/aemet/datasetvalencia.csv")
```
